【裁判字號】    99,交聲,1099
【裁判日期】    990630
【裁判案由】    聲明異議
【裁判全文】
臺灣高雄地方法院交通事件裁定        99年度交聲字第1099號
原處分機關  高雄市政府交通局
異  議  人
即受處分人  甲○○
上列異議人即受處分人因違反道路交通管理處罰條例案件，對於
原處分機關即高雄市政府交通局中華民國99年4 月19日所為處分
（高市交裁字第裁32-BO0000000號）聲明異議，本院裁定如下：
    主  文
原處分撤銷。
甲○○汽車駕駛人，駕駛汽車經測試檢定酒精濃度超過規定標準
，應吊扣普通重型機器腳踏車駕駛執照拾貳個月及接受道路交通
安全講習。
    理  由
一、原處分意旨略以：異議人即受處分人甲○○（下稱異議人）
    酒後駕駛車牌號碼GT9-266號重型機車，於民國97年12月28
    日0 時52許，行經高雄市○○區○○路與九如二路口，經警
    攔查後，對異議人施以酒精測試器測試，其酒精濃度為每公
    升0.64毫克，以異議人違反道路交通管理處罰條例第35 條
    第1 項第1 款之規定依法舉發，嗣經原處分機關以原處分裁
    處罰鍰新臺幣（下同）4 萬5 千元，吊扣駕駛執照12個月，
    施以道安講習等語。
二、本件異議意旨略以：異議人上開違規行為，業經臺灣高雄地
    方法院檢察署（下稱高雄地檢署）予以緩起訴處分確定，異
    議人已履行緩起訴處分命令向指定公益團體、地方自治團體
    提供40小時之義務勞務，原處分機關仍裁處罰鍰4萬5千元，
    顯違反一事不二罰原則，爰依法聲明異議，請求撤銷原處分
    等語。
三、按汽車（含機器腳踏車，下同）駕駛人，駕駛汽車經測試檢
    定，酒精濃度超過規定標準者，處1 萬5 千元以上6 萬元以
    下罰鍰，並當場移置保管該汽車及吊扣其駕駛執照1 年；汽
    車駕駛人違反本條例規定，應受吊扣駕駛執照處分，於汽車
    駕駛人係無駕駛執照駕車者，在所規定最長吊扣期間內，不
    得考領駕駛執照；且汽車駕駛人，有前述違反第35條第1 項
    規定之情形者，應接受道路交通安全講習，道路交通管理處
    罰條例第35條第1 項第1 款、第24條第1 項第2 款、第67條
    第6 項定有明文。又依民國95年2 月5 日施行之行政罰法第
    26條第1 項規定：「一行為同時觸犯刑事法律及違反行政法
    上義務規定者，依刑事法律處罰之。但其行為應處以其他種
    類行政罰或得沒入之物而未經法院宣告沒收者，亦得裁處之
    。」即所謂「一事不二罰」原則，究其立法目的，即在於：
    「一行為同時觸犯刑事法律及違反行政法上義務規定時，由
    於刑罰與行政罰同屬對不法行為之制裁，而刑罰之懲罰作用
    較強，故依刑事法律處罰，即足資警惕時，實無一事二罰再
    處行政罰之必要。且刑事法律處罰，由法院依法定程序為之
    ，較符合正當法律程序，應予優先適用。但罰鍰以外之沒入
    或其他種類行政罰，因兼具維護公共秩序之作用，為達行政
    目的，行政機關仍得併予裁處，故為第一項但書規定。」申
    言之，一行為同時觸犯刑事法律及違反行政法上義務規定時
    ，由於刑罰與行政罰同屬對不法行為之制裁，而刑罰之懲罰
    作用較強，故依刑事法律處罰，即足資警惕時，實無再重複
    處行政罰之必要。但罰鍰以外之沒入或其他種類行政罰，因
    兼具維護公共秩序之作用，為達行政目的，行政機關仍得併
    予裁處。
三、經查：
(一)、本件異議人確有上揭時、地，因酒後騎乘車牌號碼GT9-266
    號重型機車，為警攔查並施以酒測，測得其呼氣酒精濃度達
    每公升0.64毫克，已超過法定標準，違反道路交通管理處罰
    條例第35條第1 項第1 款規定，而遭員警製單舉發之事實，
    業據異議人所自承，並有上開裁決書1 份附卷可稽。而異議
    人於上揭時、地酒醉駕車之事實，復經員警以其涉犯刑法第
    185 條之3 公共危險罪嫌，移送高雄地檢署偵辦，經高雄地
    檢署檢察官於98年1 月16日以98年度偵字第916 號為緩起訴
    處分，命被告應於緩起訴期間內，向指定之團體提供40小時
    之義務勞務，緩起訴期間為1 年並確定，異議人並已履行該
    緩起訴條件，該緩起訴期間亦於98年10月18日期滿未經撤銷
    而執行完畢在案，有高雄地檢署檢察官98年度偵字第916 號
    緩起訴處分書及臺灣高等法院被告前案紀錄表各1 份在卷可
    稽，上揭事實，首堪認定。
(二)、至檢察官依法為「緩起訴處分」時，依刑事訴訟法第253 條
    之1 第1 項規定對被告所為之指示及負擔，固係一種「特殊
    的處遇措施」並非刑罰，期使被告免於訴追之法律效果，就
    法律效果而言，緩起訴與「不起訴處分」之最終效果相同；
    然參酌緩起訴處分，為介於起訴及微罪職權不起訴間之緩衝
    制度設計，其具體效力依刑事訴訟法第260 條規定，於緩起
    訴處分期間屆滿未經撤銷者，非有同條第1 款或第2 款情形
    之一不得對於同一案件再行起訴，即學理上所稱實質確定力
    ，足見在緩起訴期間內，尚無實質確定力可言（參照最高法
    院94年台非字第215 號、95年台非字第284 號判決意旨）。
    故觸犯刑事法律之犯罪行為符合緩起訴要件者，雖經檢察官
    為緩起訴處分而暫緩起訴，然仍係認被告有犯罪嫌疑，始予
    暫緩起訴，並得課被告予一定之負擔或指示，此與不起訴處
    分係因犯罪嫌疑不足或其他原因，不得附條件或負擔，顯有
    不同。異議人上開違反刑事法律禁止規範之犯罪事實既已明
    確，僅因檢察官採取緩起訴處分之替代性刑事處遇手段，未
    將該案逕行起訴或聲請簡易判決處刑，致其後適用之刑事訴
    訟程序有所區別，然就異議人負有向檢察官指定機構提供一
    定時數之勞務義務觀察，其如未在上開指定期間內確實履行
    義務，依刑事訴訟法第253 條之3 第1 項第3 款之規定，異
    議人將遭受撤銷緩起訴處分之不利益；反之，倘其確實遵守
    並履行各項緩起訴條件，除非合於刑事訴訟法第260 條所定
    情形之一，否則異議人即無再就同一案件遭受刑事訴追之虞
    。從而，異議人已因上開緩起訴處分而剝奪其人身自由，主
    觀上前揭義務勞務亦具有強制性、懲罰性，雖不若易科罰金
    係以支付金錢作為自由刑之替代，惟經由緩起訴處分條件之
    履行使其免於遭檢察官發動起訴程序，仍具有替代刑罰之效
    果，廣義而言，應屬前揭所稱之「實質刑事法律處罰」，而
    有行政罰法第26條第1 項「一事不二罰」規定之適用。
(三)、按道路交通管理處罰條例第35條第8 項固定有汽車駕駛人經
    裁判確定處以罰金低於該條例第92條所訂最低罰鍰基準規定
    者，應依該條例裁決繳納不足最低罰鍰部分之規定。惟檢察
    官以緩起訴命被告應向指定之公益團體等提供40小時之義務
    勞務，其「義務勞務」部分與道路交通管理處罰條例第35條
    第8 項經裁判確定處以「罰金」，性質迥然不同，並無所謂
    差額可言，自無適用該條例之可能。又服義務勞務雖非繳納
    金錢，但依98年6 月10日修正後之刑法第41條第2 項規定，
    得易科罰金者，得以提供社會勞動6 小時折算1 日，是服勞
    動並非毫無付出，且是否以服勞動之方式作為檢察官對被告
    為緩起訴處分所為之負擔，檢察官可依情狀考量。是服義務
    勞動並無違反比例原則，或鼓勵民眾喝酒過量駕車之情，併
    予指明。
四、本件異議人酒後駕車經測試超過規定標準之行為，核屬一行
    為同時觸犯刑事法律及違反行政法上義務規定，原處分機關
    再依道路交通管理處罰條例第35條第1 項第1 款之規定，重
    複裁處罰鍰4 萬5 千元，於法尚有未合，是異議人就此部分
    聲明異議，為有理由。至原處分機關就異議人本件違規，裁
    處吊扣駕駛執照12個月及施以道安講習部分，係屬不同種類
    處分，均屬為達成遏止酒後駕車不法行為，維護用路人安全
    法益之行政目的所必要之罰鍰以外之其他種類行政罰，依行
    政罰法第26條第1 項但書之規定，原處分機關仍得併為裁處
    ，並未違反「一事不二罰」之規定，於法尚無不合。
五、又聲明異議，屬一種司法救濟途徑，由法院審查受處分人所
    涉之違規事實是否成立及原處分所適用之法條是否正確、裁
    罰是否適當，因法院負有司法審查之作用，對原處分失當時
    ，應自為處分，本件異議人固僅就原處分之罰鍰聲明異議，
    惟原處分有關吊扣駕駛執照12個月及安全講習處罰效果，宜
    為一併重新諭知（臺灣高等法院暨所屬法院98年法律座談會
    刑事類提案第23號研討結果亦同此見解）。綜上，原處分機
    關就異議人同一酒後駕車之行為，再予裁處罰鍰4 萬5 千元
    ，即有違反一事不二罰之原則，故異議人聲明異議，為有理
    由，原處分應予撤銷，重新諭知如主文所載。
六、據上論斷，依道路交通案件處理辦法第20條前段，裁定如主
    文。
中    華    民    國    99    年    6     月    30    日
                       交通法庭  法  官  吳芝瑛
以上正本證明與原本無異。
如不服本裁定，應於收受送達後5 日內向本院提出抗告狀。
中    華    民    國    99    年    6     月    30    日
                                 書記官  林麗文

司法院資訊處製作；財團法人民間司法改革基金會備份。
